臺灣桃園地方法院民事判決　　　　　　　94年度訴字第1613號
原　　　告　乙○○
訴訟代理人　張家聲律師
被　　　告　甲○○即陽明醫院
訴訟代理人　杜英達律師
　　　　　　李采霓律師
上列當事人間確認合夥關係存在事件，經本院於民國95年12月28
日言詞辯論終結，判決如下：
    主  文
確認第三人丁○○與洪政武、林寶惠就被告甲○○即陽明醫院之
合夥關係存在。
訴訟費用由被告負擔。
    事  實
甲、原告方面：
壹、聲明：
一、先位聲明：如主文第1項所示。
二、備位聲明：確認第三人丁○○與丙○○就被告甲○○即陽明
    醫院之合夥關係存在。
貳、陳述：
一、緣第三人丁○○前欠原告借款新台幣（下同）80萬元及利息
    （下稱系爭借款）未還，經原告聲請台灣板橋地方法院（下
    稱板橋地院）核發92年度促字第97503 號支付命令（下稱系
    爭支付命令）確定在案。另第三人洪政武前於民國74年間，
    在桃園縣平鎮市○○路○ 段56號獨資設立新陽明醫院，嗣洪
    政武及其妻林寶惠於86年12月31日與第三人丁○○共同訂定
    合夥契約書（下稱系爭合夥契約），由丁○○以其自己及妻
    張雪鶯之名義入股新陽明醫院，丁○○與張雪鶯共持股百分
    之50，洪政武、林寶惠則各持股百分之30、20，且張雪鶯僅
    為掛名股東，以其名義所為持股實際上係丁○○所有，並約
    明由丁○○擔任執行股東。嗣丁○○對外宣稱新陽明醫院係
    其獨資而於92年2 月8 日與第三人丙○○訂定股權讓渡協議
    書，將其中百分之80股權讓與丙○○。原告乃執上開確定支
    付命令為執行名義，向鈞院聲請就丁○○之前揭持股為強制
    執行，經鈞院94年度執字第29235 號清償債務強制執行事件
    受理，並以94年10月28日桃院興執94年執宇字第29235 號執
    行命令（下稱系爭執行命令），禁止丁○○在系爭借款債權
    金額及上開督促程序費用、執行費範圍內，收取對第三人陽
    明醫院即新陽明醫院之股份債權或為其他處分，第三人亦不
    得對債務人清償。惟經被告以陽明醫院非新陽明醫院，且丁○○並非陽明醫院之股東、員工或債權人，其對陽明醫院無
    任何債權存在為由，而對上開執行命令聲明異議。則兩造就
    丁○○與洪政武、林寶惠，或丁○○與丙○○對被告醫院有
    無合夥關係存在，顯有爭執，此項爭執之法律關係足以影響
    原告得否就丁○○對於被告醫院之合夥股份債權受償，並得
    以本件確認判決除去其危險，是原告提起本件訴訟有即受確
    認判決之法律上利益，為適格之原告。且本件原告係本於自
    己係丁○○債權人之地位，請求確認丁○○與上開合夥人對
    於被告醫院之合夥關係存在，並非代位行使丁○○對於該合
    夥之權利，自不受民法第684 條前段規定之限制。
二、次按民法第20條關於住所之設定係兼採主觀及客觀主義之精
    神，該條所謂「久住之意思」應依客觀事實認定，並不以有
    長期居住之事實為必要，且依戶籍法第4 條規定，凡遷出、
    遷入或住址變更，均應為戶籍登記。是依戶籍法所為之戶籍
    登記自屬認定民法第20條所謂「一定事實」之主要依據。而
    同法第24條所謂「廢止其住所」，亦應依一定事實，足認以
    廢止之意思離去其住所者，始足當之，雖有廢止住所之意思
    而不實行離去，或雖離去其住所而無廢止住所之意思，均不
    得謂為廢止其住所。經查，丁○○自原告聲請板橋地院核發
    系爭支付命令時起，至94年11月7 日止，均係設籍台北縣新
    莊市○○○路49巷19號2 樓，顯有以前開戶籍地址為其住所
    之意思，且依其客觀事實，丁○○亦無廢止該住所之意思，
    是板橋地院依法以寄存送達之方式，將系爭支付命令送達丁○○收受，自屬適法。被告以丁○○已於92年7 月11日因另
    案竊盜罪遭通緝，辯稱系爭支付命令應以公示送達之方式送
    達，不得以寄存送達之方式送達，認系爭支付命令未合法送
    達予丁○○收受，並否認原告對丁○○有系爭80萬元借款及
    其利息債權存在等語，自無足取。
三、次查：
（一）依洪政武於台灣桃園地方法院檢察署（下稱桃園地檢署）
      92年度偵字第7175號丁○○背信等案件，於92年5 月7 日
      偵訊時陳稱：「醫院是我74年創立，我是與羅簽約，由羅
      全權處理，而我收權利金。」等語，及洪政武、林寶惠於
      該件92年4 月15日所提告訴狀載稱「爰兩造間於86年12月
      31日成立合夥契約，約定『共同出資經營位於桃園縣平鎮
      市○○路○ 段56號的新陽明醫院』，『告訴人出資5 千萬
      ，被告（即丁○○）暨其妻張雪鶯亦出資5 千萬，雙方各
      占百分之50股權』，合夥期限原則為10年，合夥期間除非
      獲致其他合夥人全體同意，否則不得退夥，或將股權轉讓
      他人。由於告訴人另有新永和醫院必需負責，故新陽明醫
      院即約定委由被告擔任執行股東，負責全部業務之執行，
      並全權負責醫院之營運、盈虧，除每月給付定額股利給告
      訴人外，其餘盈餘一概歸被告所有，告訴人不得再要求分
      配。」等語，再參伊等與丁○○於86年12月31日訂定系爭
      合夥契約書，約明由洪政武、林寶惠及丁○○就新陽明醫
      院各持股百分之30、20、50，合夥經營等情，足認被告醫
      院並非由丁○○1 人獨資，而係由洪政武、林寶惠與丁○○合夥，互約出資，而以被告醫院為其共同經營之事業，
      則洪政武、林寶惠與丁○○自均為被告醫院之合夥人。
（二）另依系爭合夥契約書第3 條、第6 條前段、中段約定：「
      全體合夥人共同推選丁○○先生為執行股東。其他股東不
      得干涉執行股東一切有關之經營管理權。」、「本醫院有
      增資必要時，由執行股東丁○○先生自行決定。」，及該
      契約書第7 條所附新陽明醫院經營管理分紅辦法（下稱系
      爭經營管理分紅辦法）第5 條、第6 條第3 款約定：「執
      行股東之權利：全權負責醫院之營運，負責醫院之虧損及
      盈餘」、「執行股東之義務：‧‧‧支付非執行股東之投
      資額股利，原則以每投資額1 千萬元，每月並定額支付每
      月每股10萬元給非執行股東紅利，非執行股東不得另行要
      求盈餘分配。」等語，顯已明確約定關於合夥人增資、合
      夥事務之執行及損益分配之約款，參酌民法第669 條、第
      671 條第1 項、第677 條第1 項之規定，自應認為洪政武
      、林寶惠與丁○○就被告醫院係屬合夥關係，而非隱名合
      夥關係。
（三）再參被告醫院之現在實際經營者丙○○於板橋地院94年度
      易字第437 號背信案件，於94年10月20日審判期日到庭證
      稱伊經營被告醫院後，因洪政武、林寶惠曾向伊主張股東
      權利，要求伊依丁○○經營時之方式，即按洪政武、林寶
      惠共占5 股，每股10萬元，5 股之權利金共50萬元之方式
      ，按月給付其等權利金50萬元，伊即給付前開權利金予洪
      政武、林寶惠收受等語，及洪政武、林寶惠、丙○○在其
      等於92年4 月7 日所訂合夥契約書第2 條約明「本醫院資
      金為新台幣1 億元整，各合夥人出資比例如附件『合夥人
      名冊』所示。原執行股東丁○○於92年2 月11日將所有股
      權賣渡予丙○○先生（丁○○賣出醫院百分之80股權，但
      丙○○先生取得百分之50股權，其餘賠償另行向丁○○請
      求）。」等語，益證原告前揭主張屬實。蓋如洪政武、林
      寶惠僅為丁○○經營被告醫院之隱名合夥人，則於丁○○
      將被告醫院營業轉讓與丙○○時，依民法第704 條第2 項
      、第708 條第6 款及第709 條之規定，洪政武、林寶惠僅
      得向丁○○請求返還出資、利益或出資餘額，不得對丙○○主張合夥股份權利，丙○○亦無庸承認洪政武、林寶惠
      為被告醫院之合夥股東，惟丙○○卻於92年4 月7 日與洪
      政武、林寶惠另行訂立合夥契約書，承認洪政武、林寶惠
      就被告醫院仍有百分之50合夥股權，益證洪政武、林寶惠
      與丁○○就被告醫院係合夥關係。被告辯稱洪政武、林寶
      惠與丁○○就被告醫院係隱名合夥關係，並稱丙○○自丁○○受讓前揭股份無需經洪政武、林寶惠之同意，自無可
      取。
四、依卷附桃園縣政府衛生局94年11月9 日桃衛醫字第09400394
    24號函所示，被告陽明醫院之名稱係在92年5 月1 日由原名
    稱「新陽明醫院」變更為「陽明醫院」。且參酌洪政武、林
    寶惠、丙○○於93年4 月9 日簽訂前揭股權讓渡協議書，載
    明「立書人洪政武、林寶惠、丙○○前於92年4 月7 日訂立
    合夥契約書，合夥經營位於桃園縣平鎮市義興里廣興18號1
    至5 層及地下層建物之新陽明醫院，後該醫院更名為陽明醫
    院。」等語，顯見被告醫院之實際經營者丙○○亦不否認被
    告醫院與新陽明醫院在法律上係同一人格主體，則被告自屬
    本件訴訟之適格被告。
五、另查，依洪政武、林寶惠於前揭告訴狀載稱：「近期竟爆發
    新陽明醫院有新股東出現，經告訴人深入瞭解後，始知由於
    被告（即丁○○）個人之財務問題，竟將新陽明醫院以被告
    1 人獨資之假象，於91年10月10日賣了1 次，又於92年2 月
    8 日再賣1 次」等語。顯見洪政武、林寶惠就丁○○在92年
    1 月7 日將被告醫院百分之20股份出質予第三人甘錦華，另
    於同年2 月8 日將被告醫院百分之80股份讓與丙○○等情，
    均不知情。參以卷附由丁○○於92年1 月7 日出具之承諾書
    附則記載「本人丁○○保證新陽明醫院為本人丁○○所獨資
    經營，院長朱國大為本人丁○○所聘任。」等語，及丙○○
    於本件95年9 月29日準備程序期日到庭陳稱：「我們主張是
    在丙○○受讓上開股權，實際進入醫院經營後，因為洪政武
    、林寶惠2 人出面表示他們也是股東，才知悉他們的主張。
    他們是在當時當場同意上開股權轉售事宜，但表示要我每個
    月付給他們合計50萬元的權利金。」等語，足證在甘錦華、
    丙○○分別收質、受讓前揭股份時，均不知被告醫院實際上
    係由洪政武、林寶惠與丁○○合夥，而洪政武、林寶惠亦未
    同意丁○○所為前揭股份設質及讓與行為，則丁○○所為前
    揭股份出質及讓與行為均屬無效，且該等無效之法律行為於
    成立時即自始確定無效，從未發生過當事人所欲發生的效力
    ，亦不因時間經過或事後追認而得予補正。是縱丙○○事後
    經丁○○同意，以伊代償丁○○欠甘錦華之債務所取得之債
    權作為受讓上開股份之對價，或洪政武、林寶惠事後曾同意
    丁○○所為前揭股份轉讓行為，均無從予以補正，上開無效
    之法律行為仍屬確定無效，則被告醫院仍應由洪政武、林寶
    惠、丁○○各以前揭比例之股份維持其合夥關係。被告辯稱
    丁○○將上開百分之80股份讓與丙○○時，已獲得洪政武、
    林寶惠之同意，與上開事證不符，另其辯稱丁○○所為上開
    股份設質或轉讓行為係屬效力未定之行為，得因丁○○或洪
    政武、林寶惠事後承認而發生效力，自屬誤會。
六、末查，本件被告既否認丁○○為被告醫院之合夥人，亦否認
    丁○○對被告醫院有任何債權而對系爭執行命令聲明異議，
    則原告主張丁○○對被告醫院之前揭合夥關係是否存在，在
    本件判決確定前即無從確認，自未能確定是否得就丁○○之
    前揭合夥股份實施扣押，無從判定丁○○之前揭合夥股份是
    否已因實施扣押而發生退夥之效力，被告辯稱丁○○之股份
    已因上開扣押命令實施而發生退夥效力，自無足採。
七、綜上所述，本件被告醫院迄今仍由丁○○、洪政武、林寶惠
    各以百分之50、30、20之比例維持合夥關係。爰提起本件訴
    訟，請求判決如前揭先位聲明所示。如認洪政武、林寶惠於
    93年4 月9 日讓與其等就被告醫院之合夥股份與丙○○之行
    為，已因丁○○事後於92年2 月8 日、同年5 月5 日簽立股
    權讓渡協議書、切結書，同意丙○○受讓被告陽明醫院之股
    份而發生效力，則請求判決如前揭備位聲明所示。
參、證據：提出系爭執行命令、被告醫院94年11月9 日（94）陽
    字第94094 號函、桃園縣政府衛生局94年11月9 日桃衛醫字
    第0940039424號函、系爭股權讓渡協議書、投資經營合約書
    、彰化銀行匯款回條聯、承諾書、切結書、權利讓與契約書
    、系爭合夥契約書、刑事告訴狀、系爭經營管理分紅辦法、
    新陽明醫院再協議同意書、台灣板橋地方法院檢察署（下稱
    板橋地檢署）93年度偵續字第431 號函、板橋地院94年度易
    字第437 號審判筆錄及刑事判決、台灣高等法院95年度上易
    字第46號刑事判決、律師函各1 件、借據2 件、戶籍謄本3
    件、支付命令及其確定證明書、支票及其退票理由單各9 件
    為證，並聲請調閱板橋地檢署95年度執他字第1908號朱國大
    背信案件、桃園地檢署92年度偵字第7175號丁○○背信等案
    件卷宗，及向財政部財稅資料中心調取丁○○94年度財產總
    歸戶所得資料。
乙、被告方面：
壹、聲明：
    原告之訴駁回。
貳、陳述：
一、被告否認原告對丁○○有任何債權存在，原告本件起訴欠缺
    訴之利益，亦欠缺權利保護必要之要件：
（一）原告主張其對第三人丁○○有系爭80萬元借款及其利息債
      權，係以系爭支付命令及其確定證明書為據，惟系爭支付
      係以寄存送達之方式為送達，而丁○○於該支付命令送達
      前之92年7 月11日即因另案竊盜罪被通緝，迄未緝獲，則
      系爭支付命令自應以公示送達之方式，而不得以一般送達
      或寄存送達之方式為送達，是系爭支付命令以寄存送達之
      方式為送達，與法不合，自無從確定。且原告明知丁○○
      已通緝逃亡，事實上無法收受法院文件，卻乘機聲請核發
      系爭支付命令以取得執行名義，且經被告屢次催請原告提
      出系爭80萬元借款債權存在之證明文件，原告均百般託詞
      ，迄未能提出其資金流向證明，是原告指稱其對丁○○有
      前揭債權存在，自屬不實，難認原告有提起本件確認訴訟
      之法律上利益。
（二）且依原告在前揭告訴第三人丁○○、朱國大詐欺、背信罪
      之告訴狀所載，原告自稱其對丁○○之所有4 千萬元債權
      均於事後與丁○○達成合意，全數轉為其對新陽明醫院之
      投資款，是縱原告曾對丁○○有任何債權，亦因已全數轉
      為對新陽明醫院之投資款而對丁○○無任何債權存在。
（三）另按民事訴訟法第247 條所謂即受確認判決之法律上利益
      ，須因法律關係存否不明確，致原告在私法上之地位有受
      侵害之危險，而此項危險得以對於被告之確認判決除去之
      者，始足當之。本件第三人丁○○與洪政武、林寶惠或與
      丙○○之間就被告醫院是否有合夥等法律關係存在，並不
      致影響原告身為丁○○債權人之地位，原告私法上之地位
      並無因而受侵害之危險，則原告提起本件確認之訴自無即
      受確認判決之法律上利益，亦欠缺權利保護之必要。
二、次查，被告否認卷附原告所提之系爭合夥契約書及經營管理
    分紅辦法等證物之真正，亦否認丁○○與洪政武、林寶惠曾
    訂定上開合夥契約及經營管理分紅辦法。退一步言，縱認丁○○與洪政武、林寶惠有前揭約定，亦屬隱名合夥契約，此
    參上開合夥契約書及經營管理分紅辦法明文約定：「本醫院
    有增資必要時，由執行股東丁○○先生自行決定」、「其他
    股東不得干涉執行股東一切有關之經營管理權」、「執行股
    東之權利：全權負責醫院之營運，負責醫院之虧損及盈餘」
    、「執行股東之義務：支付非執行股東之投資額股利，‧‧
    ‧每月並定額支付每月每股10萬元給非執行股東紅利，非執
    行股東不得另行要求盈餘分配。」等語，即洪政武、林寶惠
    並未共同經營新陽明醫院，而係由丁○○自負盈虧，自行決
    定一切營運管理等相關事宜，且無論新陽明醫院是否獲利，
    丁○○每月均負給付洪政武30萬元、林寶惠20萬元股利之義
    務。則參照民法第700 條、第704 條之規定，自應認為洪政
    武、林寶惠為丁○○之隱名合夥人，從而本件自無適用民法
    第683 條關於合夥人股份轉讓限制之餘地；依同法第702 條
    之規定，並應認為洪政武、林寶惠前揭出資之財產權已移屬
    於出名營業人丁○○所有。且丁○○與洪政武、林寶惠之前
    揭隱名合夥約定既未依商業登記法辦理登記，是系爭合夥契
    約書第5 條關於「各合夥人未經其他合夥人全體之同意，不
    得退夥，或將股權轉讓他人。」之約定，自僅屬其等隱名合
    夥之內部關係，僅於各合夥人間發生拘束力，並無對世效力
    ，不得對抗善意第三人，若其他隱名合夥人即洪政武、林寶
    惠因丁○○違反上開約定而將股份轉讓他人致受有損害，應
    僅得請求丁○○賠償損害，與善意第三人無涉。否則無異縱
    容債務人假合夥之名恣意出售其個人股權及營業獲取鉅款，
    再以其出售股權未經其他合夥人全體同意為由而主張無效，
    致不明究裡之債權人或投資人血本無歸，求償無門，嚴重悖
    反公平正義，破壞交易秩序及公共利益。
三、縱認丁○○與洪政武、林寶惠就新陽明醫院係合夥關係，丁○○對於被告醫院亦已無任何權利存在，原告自無從代位丁○○行使權利。蓋丁○○已於92年1 月7 日出具承諾書，將
    新陽明醫院百分之20股份設定第一順位之權利質權予第三人
    甘錦華，用以擔保其對甘錦華之600 萬元借款債務，並約定
    如丁○○屆期無法清償，即授權甘錦華處分前揭股份以清償
    借款，並因丁○○屆期未清償欠款，甘錦華即依約於92年4
    月9 日與第三人連彥鈞訂定權利讓與契約書，將上開600 萬
    元債權，連同上開權利質權及其附屬權利，以350 萬元之價
    格讓與連彥鈞。且因丁○○已另於92年2 月8 日將新陽明醫
    院之百分之80股份出售與丙○○，並出示伊立具之前揭承諾
    書，丙○○乃於其後自其弟連彥鈞處取得向甘錦華價購之前
    開債權及權利質權等權利，並經丁○○於同年5 月5 日出具
    切結書，同意將設定前揭權利質權之百分之20股份出售與丙○○，並以丙○○代伊清償甘錦華借款所取得之債權，作為
    其受讓上開百分之20股份之對價。則丁○○就新陽明醫院之
    全部股份，自因而由丙○○全數購得，丁○○對新陽明醫院
    已無任何股份或權利存在，自無可能與任何人對新陽明醫院
    有合夥關係，而不得對新陽明醫院主張任何權利，原告自無
    從主張代位行使丁○○之任何權利。且原告本件訴訟所為主
    張與民法第684 條前段關於不得代位丁○○行使對上開合夥
    之權利之規定有違，不應准許。
四、另按合夥財產之處分，依法固非得合夥人全體之同意不得為
    之，惟法律行為之同意，並不限於行為時為之，苟有其他明
    確之事實，足以證明他合夥人已為明示或默示之同意者，則
    執行業務合夥人之處分行為，仍不得謂為無效。是縱認丁○○與洪政武、林寶惠就新陽明醫院為合夥關係，惟丁○○既
    已將其所有股份出售與丙○○而退出合夥關係，已如前述。
    而洪政武及林寶惠嗣並於93年4 月9 日與丙○○訂定股權轉
    讓契約書，約定由洪政武、林寶惠將其等對新陽明醫院之股
    份全數轉讓與丙○○，並於該契約書第4 條約定自訂定該契
    約書後，洪政武、林寶惠、丙○○之合夥關係消滅，被告醫
    院改由丙○○獨資經營。足認洪政武、林寶惠已同意丁○○
    將新陽明醫院之股份出售與丙○○，是自洪政武、林寶惠於
    前揭期日同意丁○○出售上開股份之時起，自應發生前揭股
    份移轉之效力，被告醫院即改由丙○○獨資經營，丁○○與
    洪政武、林寶惠之上開合夥關係即歸於消滅，則原告本件請
    求確認者自屬過去之法律關係，顯無理由。
五、又丁○○前與洪政武、林寶惠合夥者乃「新陽明醫院」，而
    新陽明醫院之股份及營業已全部轉讓與丙○○，丁○○與任
    何人就被告醫院之合夥關係已不存在，已如前述。且按合夥
    商號改號後，合夥關係即不存續，隱名合夥契約並因營業轉
    讓而終止。而參卷附桃園縣衛生局94年12月16日桃衛醫字第
    0940043586號函所載，丙○○已於92年5 月1 日將前揭「新
    陽明醫院」之名稱變更為「陽明醫院」，負責醫師亦於同日
    由「朱國大」變更為「黃耿鎮」，足認「新陽明醫院」與「
    陽明醫院」之醫院名稱、所有人、負責醫師及經營團隊均有
    所不同，非僅更名而已，其人格及主體均非同一。又新陽明
    醫院於丁○○經營期間，應付帳款為62,245,855元，應收帳
    款為25,898,160元，而丁○○於出具前揭切結書時，並已言
    明上開帳款之不足額由其負責，是微論丁○○於新陽明醫院
    更名前已因移轉全部股份而對新陽明醫院無任何股權存在，
    縱設有任何股權，亦於上開資產充償債務後，已無餘額得請
    求返還出資或分配紅利，則原告本件請求確認者顯係與丁○○完全無關之被告「陽明醫院」合夥關係及股份，自無理由
    。
六、末查，原告既經聲請鈞院准以系爭執行命令就丁○○對被告
    醫院之合夥股份實施扣押，且丁○○並未依民法第685 條第
    2 項之規定，於前項扣押實施後2 個月內對原告為清償或提
    供相當之擔保，此為原告所不爭執，則依上引法文規定，已
    自前揭扣押時起對丁○○發生退夥之效力，丁○○就系爭合
    夥之關係即不存在。是原告提起本件訴訟，請求確認丁○○
    與洪政武、林寶惠或與丙○○對於被告醫院之合夥關係存在
    ，顯無理由。
參、證據：提出承諾書、切結書、股權讓渡協議書、權利讓與契
    約書、板橋地院94年度易字第437 號刑事判決、92年度促字
    第97503 號支付命令及其確定證明書、全國刑案資料查註表
    、刑事告訴狀、合夥契約書、股權讓與契約書及委任書、系
    爭合夥契約書、系爭經營管理分紅辦法、丁○○應付未付債
    款明細各1 件、支票3 件為證，並聲請訊問證人洪政武、林
    寶惠。
丙、本院依職權調閱本院94年度執字第29235 號清償債務強制執
    行事件卷宗，並向桃園縣政府衛生局函查「陽明醫院」之設
    立及變更登記資料。
    理  由
壹、程序部分：
    按訴狀送達後，原告不得將原訴變更或追加他訴，但請求之
    基礎事實同一者，不在此限；原告於判決確定前，得撤回訴
    之全部或一部。但被告已為本案之言詞辯論者，應得其同意
    。民事訴訟法第255 條第1 項但書第2 款、第262 條第1 項
    前段定有明文。經查，原告提起本件訴訟，原係以被告及丙○○為共同被告，並基於前揭事實而聲明：（一）確認丙○○與第三人丁○○間於92年2 月8 日共同投資陽明醫院之合
    夥關係存在，（二）確認丁○○對被告陽明醫院有百分之20
    股份債權請求權。嗣於本件審理中，經被告同意而撤回關於
    丙○○部分之起訴，另本於同一基礎事實，變更聲明為：（
    一）先位聲明：確認丁○○、張雪鶯、洪政武及林寶惠對於
    被告醫院有合夥關係存在，（二）備位聲明：確認丁○○、
    張雪鶯及丙○○對於被告醫院有合夥關係存在；再於95年10
    月11日具狀變更其聲明為如前揭聲明所示，揆諸前揭規定，
    並無不合，應予准許。
貳、實體部分：
一、按確認法律關係之訴，非原告有即受確認判決之法律上利益
    者，不得提起之。民事訴訟法第247 條第1 項前段定有明文
    。所謂即受確認判決之法律上利益，係指因法律關係之存否
    不明確，致原告在私法上之地位有受侵害之危險，而此項危
    險得以對於被告之確認判決除去之者而言。經查，本件原告
    主張其對第三人丁○○有系爭80萬元借款及其利息債權，且
    丁○○與第三人洪政武、林寶惠或與丙○○就被告醫院之合
    夥關係存在，乃聲請本院准以系爭執行命令就丁○○對被告
    醫院之合夥股份實施扣押，惟為被告所否認，則兩造就丁○○與洪政武、林寶惠或與丙○○就被告醫院之合夥關係是否
    存在已發生爭執，如不訴請確認，原告基於丁○○債權人地
    位，得就丁○○前揭股份聲請本院以前揭強制執行程序實施
    扣押之私法上地位將有受侵害之危險，其危險並得以本件確
    認判決予以除去，揆諸前揭規定，原告提起本件訴訟，請求
    確認丁○○與洪政武、林寶惠或與丙○○就被告醫院之合夥
    關係存在，以排除前開危險，自有確認利益，且其請求確認
    者雖係他人間之法律關係，仍為法之所許，被告辯稱丁○○
    與上開第三人就被告醫院之合夥關係是否存在，不影響原告
    對丁○○之債權，原告之私法上地位無受侵害之危險，自屬
    誤會。且原告本件請求確認者係丁○○與洪政武、林寶惠或
    與丙○○就被告醫院之現存合夥關係，係以現在之法律關係
    為其確認標的，被告辯稱原告本件請求確認者係過去之法律
    關係，亦屬誤會。
二、原告起訴主張其對第三人丁○○有系爭80萬元借款及利息債
    權，且丁○○與第三人洪政武、林寶惠或與丙○○就被告醫
    院有合夥關係存在，惟為被告以前詞所否認。爰提起本件訴
    訟，請求確認丁○○與洪政武、林寶惠或與丙○○就被告醫
    院之合夥關係存在，而為如前揭聲明所示等語。
三、被告則以原告對丁○○並無任何債權存在，且被告醫院係由
    丙○○個人獨資經營，丁○○與洪政武、林寶惠或與丙○○
    就被告醫院之合夥關係不存在等語，資為抗辯，並為如前揭
    聲明所示。
四、原告主張其因第三人丁○○前欠其80萬元借款及利息未還，
    乃聲請板橋地院對丁○○核發系爭支付命令，並經寄存送達
    於丁○○設於台北縣新莊市○○○路49巷19號2 樓之戶籍住
    址；另第三人洪政武於74年間，在桃園縣平鎮市○○路○ 段
    56號獨資設立新陽明醫院，嗣丁○○對第三人丙○○告稱新
    陽明醫院係其獨資而與丙○○於92年2 月8 日訂定前揭股權
    讓渡協議書，將其中百分之80股份讓與丙○○，原告乃執上
    開支付命令及其確定證明書為執行名義，向本院聲請就丁○○之前揭股份為強制執行，經本院94年度執字第29235 號清
    償債務強制執行事件受理，並以系爭執行命令禁止丁○○在
    前揭債權金額及督促程序費用、執行費範圍內，收取對被告
    陽明醫院即新陽明醫院之股份債權或為其他處分，惟被告以
    陽明醫院非新陽明醫院，且否認丁○○為被告醫院之股東或
    債權人為由，對上開執行命令聲明異議；及「新陽明醫院」
    係在92年5 月1 日變更名稱為「陽明醫院」，且丁○○於92
    年1 月7 日將新陽明醫院百分之20股份設定權利質權予第三
    人甘錦華，另於同年2 月8 日將新陽明醫院之另百分之80股
    份讓與丙○○，洪政武及其妻林寶惠並於同年4 月7 日與丙○○訂定前揭合夥契約書，再於93年4 月9 日訂定股權讓渡
    協議書，將伊等對新陽明醫院之百分之50股份讓與丙○○，
    且甘錦華於92年4 月9 日將上開百分之20股份讓與第三人連
    彥鈞，再由連彥鈞讓與丙○○，而丁○○復於92年5 月5 日
    出具切結書，同意由丙○○以代償伊欠甘錦華之借款所取得
    之債權作為受讓前揭百分之20股份之對價而同意丙○○取得
    該部分股份等情，業據其提出系爭支付命令及其確定證明書
    、執行命令、被告醫院前揭聲明異議函、桃園縣政府衛生局
    94年11月9 日桃衛醫字第0940039424號函、股權讓渡協議書
    、切結書、權利讓與契約書、合夥契約書各1 件、戶籍謄本
    3 件為證，且經本院依職權調閱本院94年度執字第29235 號
    清償債務強制執行事件卷宗，核閱屬實，並為被告所不爭執
    ，堪信屬實。
五、惟原告主張系爭支付命令業已確定，及丁○○曾於86年12月
    31日與洪政武、林寶惠訂定系爭合夥契約書及經營管理分紅
    辦法，合夥經營新陽明醫院，而新陽明醫院與被告醫院具同
    一性，係同一家醫院，且丁○○曾於91年9 月5 日與原告訂
    定股權讓渡協議書、於同年10月10日訂定投資經營合約書，
    再於92年2 月21日訂定「新陽明醫院再協議同意書」，而丁○○讓與上開百分之80股份與丙○○，及另將上開百分之20
    股份設定權利質權與第三人甘錦華，均未獲得其餘股東洪政
    武、林寶惠同意，該股份設質及讓與行為均屬無效，其提起
    本件訴訟並未違反民法第684 條之規定，亦未就丁○○之前
    揭股份發生退夥之效力，則為被告以前詞所否認。是本件應
    審究之爭點為：（一）系爭支付命令是否合法送達丁○○，
    並已確定？原告是否對丁○○享有系爭80萬元借款及其利息
    債權？（二）丁○○與洪政武、林寶惠是否於86年12月31日
    訂定系爭合夥契約及經營管理分紅辦法，合夥經營新陽明醫
    院？新陽明醫院與被告醫院是否具同一性而為同一家醫院？
    （三）丁○○與原告於前揭期日所訂股權讓渡協議書、投資
    經營合約書及「新陽明醫院再協議同意書」，及丁○○另於
    前揭期日，分別將上開百分之80股份讓與丙○○，將上開百
    分之20股份設定權利質權予第三人甘錦華之行為，是否已得
    其餘股東洪政武、林寶惠之同意？上開股份設質或讓與行為
    是否有效？（四）原告提起本件訴訟是否違反民法第684 條
    之規定？（五）羅玄鍾與洪政武、林寶惠就被告醫院之合夥
    關係，是否已因原告聲請本院以系爭執行命令實施扣押而對
    丁○○發生退夥之效力？爰分別判斷如下。
六、按依一定事實，足認以久住之意思，住於一定之地域者，即
    為設定其住所於該地；依一定事實，足認以廢止之意思離去
    其住所者，即為廢止其住所。民法第20條第1 項、第24條定
    有明文。足認我國民法關於住所之設定或廢止係兼採主觀及
    客觀主義之精神，是上開所謂「廢止之意思」自應依一定事
    實，足認係以廢止之意思而離去其住所者，始足當之，若雖
    離去其住所而無廢止該住所之意思，自不得謂為廢止其住所
    。且按「送達於應受送達人之住居所、事務所或營業所行之
    。」「送達不能依前2 條規定為之者，得將文書寄存送達地
    之自治或警察機關，並作送達通知書兩份，1 份黏貼於應受
    送達人住居所、事務所、營業所或其就業處所門首，另1 份
    置於該送達處所信箱或其他適當位置，以為送達。寄存送達
    ，自寄存之日起，經10日發生效力。」民事訴訟法第136 條
    第1 項前段、第138 條第1 項、第2 項亦定有明文。經查，
    本件第三人丁○○原係設籍台北縣新莊市○○○路49巷19號
    2 樓，此有原告所提丁○○之戶籍謄本1 件在卷可稽（參本
    院卷2 第190 頁），並為被告所不爭執，參以卷附兩造均不
    爭執其真正之前揭股權讓渡協議書（參本院卷1 第13至20頁
    ）所載，丁○○與丙○○訂定該件協議書時，亦記載其住所
    係設於上開地址，足認丁○○係以久住之意思，住於上開住
    址，則依上引法文規定，自應認為丁○○係將其住所設定於
    該地。是板橋地院92年度促字第97503 號支付命令事件，依
    原告之聲請對丁○○核發系爭支付命令，並依上開規定，以
    寄存送達之方式對丁○○為送達，自屬合法，並因丁○○未
    依法聲明異議而確定，則依民事訴訟法第521 條第1 項規定
    ，系爭支付命令即與確定判決有同一之效力。至於丁○○雖
    因另案涉竊盜案件而於92年7 月11日遭通緝，惟既無證據證
    明丁○○係以廢止上開住所之意思而離去該住所，自不得認
    為其業已廢止該住所，自不影響系爭支付命令業已合法送達
    丁○○，並已確定之前揭判斷。被告既未舉證證明丁○○已
    以廢止上開住所之意思而離去該住所，是其僅以丁○○曾遭
    前開刑案通緝，辯稱丁○○業已廢止上開住所，系爭支付命
    令未合法送達予丁○○收受，自無可採；其否認原告對丁○○有前揭80萬元借款及利息債權存在，亦與上引法文關於系
    爭確定支付命令之既判力規定不符，亦無足取。
七、次按稱合夥者，謂2 人以上互約出資以經營共同事業之契約
    ；各合夥人之出資及其他合夥財產，為合夥人全體之公同共
    有；合夥之事務，除契約另有訂定或另有決議外，由合夥人
    全體共同執行之。民法第667 條第1 項、第668 條、第671
    條第1 項定有明文。經查：
（一）本件新陽明醫院係由洪政武於74年間獨資設立，此為兩造
      所不爭執，已如前述。嗣洪政武與其妻林寶惠共同與丁○○訂定系爭合夥契約，由丁○○以其自己及其妻張雪鶯之
      名義入股新陽明醫院，約定洪政武、林寶惠、丁○○及張
      雪鶯各持股百分之30、20、30、20，並由丁○○擔任執行
      股東，合夥經營新陽明醫院，此有原告所提系爭合夥契約
      書及經營管理分紅辦法各1 件在卷（參本院卷2 第111 至
      115 頁）可稽，核與洪政武、林寶惠因認丁○○違反上開
      合夥契約之約定，涉有背信等罪責而向桃園地檢署對丁○○提起92年度偵字第7175號背信等案件告訴，於92年4 月
      15日所提刑事告訴狀所附告證1 之合夥契約書暨新陽明醫
      院經營管理分紅辦法之約定內容，及伊等於該件92年5 月
      7 日偵訊筆錄所供相符，此有上開刑事告訴狀及偵訊筆錄
      附於桃園地檢署上開刑事偵查卷內可稽。且被告對於原告
      主張張雪鶯之上開股份實際上係屬於丁○○所有，張雪鶯
      僅係丁○○之掛名合夥人，亦不爭執，並係以丁○○業已
      取得新陽明醫院之經營權為依據，據以主張丁○○已將新
      陽明醫院之全部股權讓與丙○○，足認原告主張丁○○係
      於86年12月31日與洪政武、林寶惠訂定系爭合夥契約書及
      經營管理分紅辦法而入股新陽明醫院，並為前揭持股約定
      ，由丁○○擔任執行股東，堪信屬實。被告否認上開合夥
      契約及經營管理分紅辦法之真正，自非可採。
（二）依洪政武、林寶惠於前揭告訴狀共同載稱「爰兩造間於86
      年12月31日成立合夥契約，約定『共同出資經營位於桃園
      縣平鎮市○○路○ 段56號的新陽明醫院』，『告訴人出資
      5 千萬，被告（即丁○○）暨其妻張雪鶯亦出資5 千萬，
      雙方各占百分之50股權』，合夥期限原則為10年，合夥期
      間除非獲致其他合夥人全體同意，否則不得退夥，或將股
      權轉讓他人。由於告訴人另有新永和醫院必需負責，故新
      陽明醫院即約定委由被告擔任執行股東，負責全部業務之
      執行，並全權負責醫院之營運、盈虧，除每月給付定額股
      利給告訴人外，其餘盈餘一概歸被告所有，告訴人不得再
      要求分配。」等語，核與原告主張系爭合夥契約及經營管
      理分紅辦法之前揭約定，及前引民法關於合夥之相關條文
      規定相符，而與民法第700 條以下關於隱名合夥之相關規
      定有間。是原告主張依丁○○與洪政武、林寶惠所訂系爭
      合夥契約及經營管理分紅辦法之約定，洪政武與林寶惠均
      屬新陽明醫院之合夥人，係與丁○○共同合夥經營新陽明
      醫院，而非僅屬丁○○之隱名合夥人，自屬可採。被告辯
      稱洪政武、林寶惠僅為丁○○之隱名合夥人，新陽明醫院
      係由丁○○獨資經營，丁○○將其對新陽明醫院之股份讓
      與丙○○，無需經洪政武、林寶惠之同意，自無可取。
（三）丁○○既與洪政武、林寶惠訂定系爭合夥契約及經營管理
      分紅辦法，合夥經營新陽明醫院，並由丁○○擔任執行股
      東，則無論丁○○聘僱何人擔任新陽明醫院之負責醫師，
      並依商業登記法或相關法令之規定向其主管機關桃園縣政
      府衛生局辦理設立或變更登記，均不影響丁○○與洪政武
      、林寶惠就新陽明醫院有前揭合夥關係之認定。且依卷附
      桃園縣政府衛生局94年11月9 日桃衛醫字第0940039424號
      函（參本院卷1 第12頁）所載，新陽明醫院之原登記負責
      醫師為朱國大醫師，嗣於92年5 月1 日變更為現「陽明醫
      院」之名稱，負責醫院亦於同日變更為黃耿鎮醫師，再於
      93年1 月1 日變更登記負責醫院為甲○○醫師，此為兩造
      所不爭執；再參酌洪政武、林寶惠、丙○○於93年4 月9
      日訂定前揭股權讓渡協議書，載明「立書人洪政武、林寶
      惠、丙○○前於92年4 月7 日訂立合夥契約書，合夥經營
      位於桃園縣平鎮市義興里廣興18號1 至5 層及地下層建物
      之新陽明醫院，後該醫院更名為陽明醫院。」等語，足認
      被告醫院之現在實際經營者丙○○亦不否認被告醫院與原
      告主張丁○○與洪政武、林寶惠有前揭合夥關係之「新陽
      明醫院」，在法律上具同一性，是原告主張新陽明醫院與
      被告醫院係同一家醫院，丁○○與洪政武、林寶惠之合夥
      關係存在於新陽明醫院，於新陽明醫院變更名稱為被告醫
      院之現在名稱後，上開合夥關係則應存在於被告醫院，自
      屬可採。被告辯稱新陽明醫院與被告醫院不具同一性，丁○○與洪政武、林寶惠就新陽明醫院之合夥關係已因新陽
      明醫院變更其登記名稱而消滅，自無可取。
八、按合夥人非經他合夥人全體之同意，不得將自己之股份轉讓
    於第三人。但轉讓於他合夥人者，不在此限。民法第683 條
    定有明文。且按「合夥人未經他合夥人全體之同意將其股份
    轉讓於第三人者，依民法第683 條之規定，除有同條但書之
    情形外，其轉讓行為無效。」最高法院著有29年上字第716
    號判例，可資參照。是合夥人如未經其他合夥人全體之同意
    而將自己之股份轉讓於他合夥人以外之第三人者，其轉讓行
    為自屬無效，且其無效係在該合夥人為該轉讓行為時即自始
    當然確定無效，而非效力未定，自不因其他合夥人於事後為
    同意或承認而使其發生效力，以維持合夥法律關係之安定。
    且依民法第902 條關於權利質權之設定，除該節有規定外，
    應依關於其權利讓與之規定為之之規定，則關於以合夥人就
    其合夥股份為非合夥人之他人設定權利質權之情形，亦應採
    同一見解。經查：
（一）丁○○雖於前揭期日與原告分別訂定前揭股權讓渡協議書
      、投資經營合約書及「新陽明醫院再協議同意書」，另於
      前揭期日將上開百分之80股份讓與丙○○，並將上開另百
      分之20股份設定權利質權予第三人甘錦華，惟丁○○與原
      告訂定上開協議書、合約書、同意書，將上開百分之80及
      20股份分別讓與丙○○及設定權利質權予甘錦華，均未經
      其餘股東洪政武、林寶惠之同意，此參被告於本件95年12
      月28日言詞辯論期日當庭陳稱於丁○○出售上開股份時，
      其不知是否有經過洪政武、林寶惠之同意，且其當時以為
      被告醫院係由丁○○個人獨資經營等語（參本院卷2 第20
      9 頁），及丙○○於本件95年9 月29日準備程序期日到庭
      陳稱伊係在受讓上開股權，實際進入被告醫院經營後，始
      因洪政武、林寶惠出面表示伊等亦係股東而知悉上情等語
      （參本院卷2 第99頁），暨洪政武、林寶惠於前揭告訴狀
      內明白載稱其不知丁○○所為前揭股份讓與行為，丁○○
      係以新陽明醫院為伊個人獨資之假象而為上開股份讓與等
      行為，足認原告主張洪政武、林寶惠均未同意丁○○之上
      開股份讓與及設質行為，堪信屬實。則依上引法文判例所
      示意旨，丁○○與原告、甘錦華及丙○○所為上開股份讓
      與或設質行為均屬無效法律行為，是縱丙○○事後經丁○○出具前揭切結書，同意由丙○○以代償尹欠甘錦華之借
      款所取得之債權作為受讓前揭股份之對價，或洪政武、林
      寶惠事後曾與丙○○訂定前揭合夥契約書，同意丁○○所
      為前揭股份轉讓行為，上開無效之法律行為並不因而發生
      效力。且洪政武、林寶惠嗣再於93年4 月9 日與丙○○訂
      定前揭股權讓與契約書，將伊等對於被告醫院之合夥股份
      讓與丙○○，亦因未得丁○○之同意，亦屬無效之讓與行
      為，不發生讓與伊等前揭股份之效力，則被告醫院仍應由
      洪政武、林寶惠、丁○○各以前揭比例之股份繼續維持其
      合夥關係。
（二）且丁○○就上開股份為甘錦華設定權利質權之行為既不發
      生效力，甘錦華自未取得該權利質權，亦無權利質權得讓
      與連彥鈞，再由丙○○受讓取得，是丁○○縱事後出具前
      揭切結書，同意丙○○取得上開百分之20股份，仍無從使
      上開無效之權利質權設定行為發生效力，丙○○亦無從取
      得該百分之20股份。至於被告所引最高法院39年台上字第
      474 號判例，係就合夥財產之處分而言，與本件係就丁○○處分其對於被告醫院之合夥股份，或將上開股份設定權
      利質權之情形不同，且依該判例意旨所示，仍應限於有其
      他明確之事實，足以證明他合夥人已為明示或默示之同意
      者，始足當之，否則仍不得認為業已得其他合夥人全體之
      同意，其處分行為自仍屬無效。被告辯稱丁○○所為上開
      股份設質或讓與行為已得洪政武、林寶惠之同意，非屬無
      效之法律行為，顯與上開法文規定及判例意旨所示不符，
      自無可採；其辯稱丁○○與洪政武、林寶惠就新陽明醫院
      之合夥關係已因上開股份設質及讓與行為而消滅，被告醫
      院已由丙○○個人獨資經營，丁○○已非被告醫院之股東
      ，對被告醫院無任何債權存在之說，自屬無據。又上開股
      份設質及讓與行為既均屬無效，則其相關附帶約定自均不
      發生效力，被告以上開股份設質或讓與行為有效所為之相
      關抗辯，自均無可採。
九、再按合夥人之債權人，於合夥存續期間內，就該合夥人對於
    合夥之權利，不得代位行使。但利益分配請求權，不在此限
    。民法第684 條固定有明文。惟原告本件起訴既係本於其為
    丁○○債權人之地位，僅請求確認丁○○與洪政武、林寶惠
    就被告醫院之合夥關係存在，而未主張代位行使丁○○對該
    合夥之利益分配請求權或其他權利，自與上引法文所示情形
    不同，並未違反上開法條之規定，被告指稱原告本件主張違
    反上開規定，自無理由。
十、末按「合夥人之債權人，就該合夥人之股份，得聲請扣押。
    前項扣押實施後兩個月內，如該合夥人未對於債權人清償或
    提供相當之擔保者，自扣押時起，對該合夥人發生退夥之效
    力。」民法第685 條定有明文。則依上開法條規定，應認為
    上開所謂扣押應限於有效實施之扣押，即上開扣押係指未經
    該合夥或其合夥人聲明異議為限，如該合夥或其合夥人否認
    該合夥人就其合夥有股份，並已依法聲明異議，則該合夥人
    就該合夥是否有股份存在，既尚存爭執，自無從強令該合夥
    人對其債權人為清償或提供相當之擔保。從而，自不應以該
    合夥人未依上開法定期限對其債權人為清償或提供相當之擔
    保，即認為上開扣押已對該合夥人發生退夥之效力。經查，
    本院前揭清償債務強制執行事件所核發之系爭執行命令，既
    經被告醫院以丁○○非其股東或債權人為由而依法聲明異議
    ，已如前述。則在本件判決確認丁○○與洪政武、林寶惠就
    被告醫院之合夥關係是否存在確定前，丁○○對上開合夥關
    係是否有股份存在，既未能確認，即無從強令丁○○對原告
    為清償或提供相當之擔保，自不得以丁○○未於前揭法定期
    限內對原告為清償或提供相當之擔保，而認為應對丁○○發
    生退夥之效力。被告辯稱丁○○對於被告醫院之合夥關係已
    因前揭執行命令之實施而依期發生丁○○退夥之效力，自非
    可採。
十一、綜上所述，本件被告醫院仍由丁○○、洪政武、林寶惠各
      以百分之50、30、20之比例繼續維持其合夥關係，並不因
      丁○○將前揭百分之20股份設定權利質權予第三人甘錦華
      ，或分別與原告或丙○○訂定前揭協議書等契約，或出具
      前揭切結書而受影響；被告前揭所辯，均無可採。從而，
      原告提起本件訴訟，其先位聲明請求確認丁○○與洪政武
      、林寶惠就被告醫院之合夥關係存在，為有理由，應予准
      許。原告先位聲明既有理由，則本院就其備位聲明之部分
      自無庸審酌，併此敘明。
十二、本件事證已臻明確，兩造其餘主張陳述及未經援用之證據
      ，經核與本件判決之基礎及結果均無影響，爰不另一一論
      述，併此敘明。
十三、結論：本件原告之訴為有理由，依民事訴訟法第78條，判
      決如主文。
中　　華　　民　　國　　96　　年　　1 　　月　　25　　日
                  民事第一庭  審判長法　官　郭琇玲
                                    法  官  吳爭奇
                                    法  官  陳勇松
以上正本係照原本作成。
如對本判決上訴，須於判決送達後20日內向本院提出上訴狀。
中　　華　　民　　國　　96　　年　　1 　　月　　26　　日
                                    書記官　陳夏施
